【裁判字號】    98,消債更,840
【裁判日期】    980619
【裁判案由】    聲請更生程序
【裁判全文】
臺灣高雄地方法院民事裁定           98年度消債更字第840號
聲  請  人  甲○○
上列當事人聲請消費者債務清理事件，本院裁定如下：
    主  文
聲請駁回。
聲請費用由聲請人負擔。
    理  由
一、聲請意旨略以：聲請人甲○○前因消費借貸、信用卡契約等
    原因，對如附表所示金融機構負有如附表所示債務，所負無
    擔保或無優先權之債務總額未逾新臺幣（下同）1,200 萬元
    。聲請人雖曾於95年5 月7 日，與無擔保債權銀行中之最大
    債權銀行中國信託銀行依金融主管機關協調成立之中華民國
    銀行公會會員辦理消費金融案件無擔保債務協商機制與如附
    表所示之無擔保債權人達成分期還款協議，每月需償還
    14,413 元 ，惟因聲請人協商時尚在服役，每月收入僅約
    6,500 元，嗣於96年3 月14日退伍後因失業及工作收入不穩
    而自96年6 月起毀諾。而聲請人現每月收入僅20,000元，除
    個人生活費用及房租14,067元外，尚須扶養母親張芬芳，每
    月支出扶養費用5,000 元，扣除前開支出後，自不足支應協
    商款。且其債務總額高達1,106,057 元，已有不能清償債務
    之虞，爰依法聲請准予裁定更生等語。
二、按債務人不能清償債務或有不能清償之虞者，得依本條例所
    定更生程序，清理其債務；債務人對於金融機構因消費借貸
    、自用住宅借款、信用卡或現金卡契約而負債務，在聲請更
    生或清算前，應提出債權人清冊，以書面向最大債權金融機
    構請求協商債務清償方案，並表明共同協商之意旨；債務人
    與金融機構協商成立者，不得聲請更生或清算。但因不可歸
    責於己之事由，致履行顯有重大困難者，不在此限；本條例
    施行前，債務人依金融主管機關協調成立之中華民國銀行公
    會會員，辦理消費金融案件無擔保債務協商機制與金融機構
    成立之協商，準用前項之規定，消費者債務清理條例第3 條
    、第151 條第1 項、第5 項、第6 項分別定有明文。本條例
    之立法意旨，在於避免已陷入經濟上困境之消費者，於惡性
    循環之債務窘境中自生自滅，而衍生嚴重之社會問題，難以
    維持安定之社會經濟秩序，故為兼顧債權人、債務人雙方之
    利益，對陷於經濟上困境之消費者，乃允其於消費者債務清
    理條例施行後，得選擇以重建型之更生程序或清算型之清算
    程序清理其債務，藉以妥適調整債務人與債權人及其他利害
    關係人間之權利義務關係，保障債權人獲得公平受償，並謀
    求消費者經濟生活之重建復甦機會。
三、經查：
(一)聲請人雖曾於95年5 月間與當時最大債權銀行中國信託銀行
    ，依「金融主管機關協調成立之中華民國銀行公會會員辦理
    消費金融案件無擔保債務協商機制」與如附表所示之無擔保
    債權人達成分期還款協議，每月需償還14,413元，有卷附協
    議書可參（見本院卷第35頁），聲請人於96年6 月間毀諾不
    再履行，亦為聲請人所自認。惟前開協商尚有台灣銀行未參
    與協商，聲請人向最大債權銀行中國信託銀行依消費者債務
    清理條例申請前置協商復遭退件，有前置協商退件通知函在
    卷可稽（本院卷第80頁）。聲請人據以聲請更生，本院自應
    綜合聲請人目前全部收支及財產狀況，評估是否已不能維持
    符合人性尊嚴之最基本生活條件，而有「不能清償或不能清
    償之虞」之情。
(二)聲請人主張其每月需支出伙食費、伙食費、水電費、交通費
    及其他雜物支出8,889 元，並提出電信費帳單、水電費單據
    等件為證（本院卷第49至第53頁），惟聲請人並未提出全部
    開銷憑證，尚難遽認其主張為真，查消費者債務清理條例雖
    期望使負債累累難以自力重建經濟生活之債務人得有更生之
    機會，然並無意保證每一債務人均能維持其原來之生活水準
    ，毋寧係在保障債務人最低生活水準之前提下，使債務人盡
    力清償以得更生之機會。是債務人生活費用之支出，不應由
    債務人任意主張，只需得以維持其最低生活水準即可，查內
    政部公告之98年度高雄市低收入戶最低生活費，每人每月11
    ,309 元 ，而上開公告係內政部依據社會救助法第4 條規定
    所制訂之標準，應屬可採，聲請人之生活費，並未逾上開標
    準，應可採信。聲請人又主張其尚須支出房租每月5,177 元
    ，雖提出房屋租賃契約及繳款明細在卷為證（本院卷第49頁
    ），然前揭最低生活費業已包含食衣住行各項費用在內，自
    不能另行加計租金之支出，是聲請人每月必要生活支出應為
    11,309元。聲請人並主張其尚須扶養母親張芬芳，每月支出
    扶養費用5,000 元，惟查張芬芳尚有工作能力，其96年度所
    得為102,646 元，有張芬芳所得資料清單存卷可查（本院卷
    第42頁），是張芬芳每月平均所得為8,554 元，且張芬芳尚
    有包括聲請人在內之2 名子女，其等僅需於張芬芳不足支應
    生活之部分負擔扶養費用支出即可，則聲請人每月需支出之
    扶養費用應為1,378 元（計算式：【（11,309-8,554）÷2
    】。綜上，聲請人每月必要生活及扶養費用支出共計為
    12,687元。
(三)聲請人97年每月薪資為20,000元乙情，有其薪資單影本在卷
    可查（詳本院卷第39頁），已足認定。則聲請人之收入扣除
    前開生活費用12,687元後，每月尚餘7,313 元可供還款之用
    ，聲請人之債務雖高達1,106,057 元，為每月還款額150 餘
    倍，而需13年左右之時間始得清償完畢，惟聲請人現年僅26
    歲，距法定退休年齡尚有近40年，應無不能清償之虞。聲請
    人縱履行有所不便，亦應循個別協商管道與債權人協商還款
    金額，非得逕以更生規避清償債務之責。
四、綜上所述，本件聲請人未能舉證證明有何不可歸責於己而毀
    諾之事由存在，其依原協商條件履行亦非顯有重大困難，核
    其聲請係屬聲請更生之要件不備，應予駁回。
五、依消費者債務清理條例第11條第1 項、第8 條前段，裁定如
    主文。
中    華    民    國    98    年    6     月    19    日
                  民事第四庭法  官 王奕勛
正本係照原本作成。
如不服本裁定，應於裁定送達後10日內，以書狀向本院提出抗告
，並繳納抗告費新臺幣1,000 元。
中    華    民    國    98    年    6     月    19    日
                                書記官  王資惠
附表：
┌──┬────────────┬────────┬───────┐
│編號│債權人                  │金額（新台幣）  │種    類      │
├──┼────────────┼────────┼───────┤
│1   │中國信託商業銀行        │443,000元       │信用貸款      │
├──┼────────────┼────────┼───────┤
│2   │國泰世華銀行            │78,000元        │信用貸款      │
├──┼────────────┼────────┼───────┤
│3   │香港上海匯豐銀行        │46,000元        │信用貸款      │
├──┼────────────┼────────┼───────┤
│4   │台灣銀行                │69,000元        │信用貸款      │
├──┼────────────┼────────┼───────┤
│5   │台灣中小企業銀行        │27,807元        │信用卡消費款  │
├──┼────────────┼────────┼───────┤
│6   │台中商業銀行            │214,000元       │信用貸款      │
├──┼────────────┼────────┼───────┤
│7   │萬泰銀行                │128,000元       │信用貸款      │
├──┼────────────┼────────┼───────┤
│8   │良京實業股份有限公司    │100,250元       │債權轉讓      │
└──┴────────────┴────────┴───────┘


司法院資訊處製作；財團法人民間司法改革基金會備份。
